臺灣桃園地方法院民事判決　　　　　　 95年度重訴字第241號
原　　　告　甲○○
訴訟代理人　宋志衡律師
　　　　　　許明桐律師
被　　　告　己○○
訴訟代理人　許修齊律師
複代理人　　庚○○
上列當事人間請求給付價金等事件，於民國96年4 月16日言詞辯
論終結，本院判決如下：
    主      文
確認被告就原告所有坐落桃園縣新屋鄉○○○段石磊子小段一八
０五、一八一０地號土地上之抵押權登記（桃園縣楊梅地政事務
所收件文號：95年楊地字第053280號、登記日期95年3 月31日）
，所共同擔保之債權八百五十萬元不存在。
被告應將前項抵押權登記予以塗銷。
被告就原告所有坐落桃園縣新屋鄉○○○段石磊子小段一八０五
、一八一０地號土地上之限制登記事項（桃園縣楊梅地政事務所
收件文號：95年3 月31日楊地字第53290 號，內容：在未辦妥所
有權移轉登記以前，不移轉設定予第三人，並同意申辦預告登記
）應予塗銷。
原告其餘之訴駁回。
訴訟費用由被告負擔二分之一，餘由原告負擔。
原告假執行之聲請駁回。
    事實及理由
壹、程序部分：
一、按訴狀送達後，原告不得將原訴變更或追加他訴，但經被告
    同意者，不在此限，民事訴訟法第255 條第1 項第1 款定有
    明文。本件原告起訴時原請求自起訴狀繕本送達翌日起算之
    違約金，嗣於審理中減縮自95年12月25日起算；再於本院96
    年3 月19日審理時追加聲明，均獲被告當庭表示同意，揆諸
    前開規定，應予准許。
二、次按確認之訴非原告有即受確認判決之法律上利益者，不得
    提起。所謂即受確認判決之法律上利益，係指法律關係之存
    在與否不明確，原告主觀上認為其在法律上之地位有不妥之
    狀態存在，且此種不妥之狀態，能以確認判決將之除去者而
    言（最高法院27年上字第316 號判例參照）。本件原告主張
    兩造間就原告所有坐落桃園縣新屋鄉○○○段石磊子小段18
    05、1810地號土地（下稱系爭土地），所設定之850 萬元抵
    押權（下稱系爭抵押權）、所擔保之債權，並設定買賣預告
    登記（下稱系爭預告登記），均不存在，然為被告所否認，
    此關係被告是否為系爭抵押權人之法律上地位，故原告本件
    請求有訴之利益。
貳、原告主張：
一、原告前將其新竹國際商業銀行新坡分行第000000000000號帳
    戶借予其子即訴外人乙○○使用，被告分別於民國94年3 月
    25日匯款新台幣（下同）700,000 元、同年月28日匯款1,25
    0,000 元、同年4 月7 日匯款194,000 元、同年8 月31日匯
    款1,000,000 元至上開帳戶內，合計3,144,000 元，惟乙○○與被告間之資金往來，概與原告無關。原告於95年3 月19
    日與被告簽訂不動產買賣契約書（下稱系爭契約書），將其
    所有坐落桃園縣新屋鄉○○段上榔小段530 、531 地號土
    地（下稱530 、531 地號土地）以800 萬元售予被告，於扣
    抵上開3,144,000 元後，被告尚應給付原告4,856,000 元。
    被告當時佯稱將於翌日將餘款匯入原告之帳戶，原告乃應被
    告要求而在系爭契約書第4 條加註「總價新台幣800 萬元正
    已全數付清」等語，嗣被告竟以乙○○與伊有債務糾紛而拒
    付尾款。為此原告爰依系爭買賣契約約定，請求被告給付價
    金4,856,000元。
二、又原告並未積欠被告850 萬元或任何票據債務，被告於95年
    3 月29日將原告所有系爭土地設定850 萬元之系爭抵押權，
    並設定系爭預告登記，均未經原告同意而為虛偽登記，原告
    自得依民法第767 條規定，請求被告將前開登記均予以塗銷
    。
三、縱系爭抵押權係為擔保乙○○積欠被告之票據債務，惟抵押
    權所擔保之債務，以經登記者為限，系爭抵押權登記之義務
    人既係原告，並非乙○○，則乙○○積欠被告之債務自非系
    爭抵押權所擔保債務之範圍。又縱認原告曾表示願提供系爭
    土地以解決乙○○積欠被告之債務，則兩造間實無買賣系爭
    土地之真意，上開買賣預告登記係通謀虛偽意思表示，自屬
    無效，應予以塗銷。如認原告曾於95年3 月27日表示，若6
    個月內未處理欠款，兩造得協議以買賣系爭土地之方式解決
    ，則系爭土地買賣預告登記應屬附期限之買賣預約，惟兩造
    未於約定之6 個月期限內簽定本約，該預約已失其效力，原
    告自得請求塗銷系爭預告登記等語。
    並聲明：(一)被告應給付原告4,856,000 元，及自95年12月25
    日起至清償日止，按週年利率5 ％計算之利息。(二)確認被告
    就原告所有坐落桃園縣新屋鄉○○○段石磊子小段1805、18
    10地號土地上之抵押權登記（桃園縣楊梅地政事務所收件文
    號：95年楊地字第0532 80 號、登記日期95年3 月31日），
    所共同擔保之債權850 萬元不存在。(三)被告應將前項抵押權
    登記予以塗銷。(四)被告就原告所有坐落桃園縣新屋鄉○○○
    段石磊子小段1805、1810地號土地上之限制登記事項（桃園
    縣楊梅地政事務所收件文號：95年3 月31日楊地字第53290
    號）應予塗銷。
參、被告則以：
一、原告自94年3 月25日起至95年2 月10日止，陸續向被告借款
    共計8,001,000 元，原告屢次向被告借款，均先依欲借之金
    額簽發本票予被告，被告均依原告之指示匯至原告及原告指
    定之訴外人馬淑媛、吳美惠之帳戶，原告並將其530 、531
    地號土地於94年3 月28日設定200 萬元之抵押權予被告，再
    於94年11月18日設定800 萬元之抵押權予被告。是兩造於簽
    立系爭契約書時，被告已積欠原告8,001,000 元，遂將其53
    0 、531 地號土地以800 萬元售予被告，被告並以其對原告
    之上開債權全數抵充價金，且將原告先前簽發之本票返還原
    告。
二、乙○○自94年4 月起向被告借款，至95年初已達850 萬元，
    其於95年3 月20日簽發面額共850 萬元之本票4 紙交予被告
    ，並向被告表示原告願提供土地設定抵押權作為擔保。嗣被
    告於同年月27日偕同訴外人丁○○代書之助理丙○○至原告
    家中，原告將系爭土地所有權狀、身分證、印鑑證明交予丙○○，由丙○○填寫抵押權設定契約書及預告登記同意書後
    ，交由原告親自蓋章，原告並表示同時設定抵押權及預告買
    賣登記，足以保障被告權益，如6 個月內未處理欠款，被告
    得行使抵押權或由兩造協議以買賣系爭土地之方式解決。則
    系爭土地抵押權之設定本為擔保乙○○積欠被告之票據債務
    ，自無再由原告簽發票據予被告之必要，雖丙○○於書寫抵
    押權設定契約書時，疏未將乙○○記載為抵押債務人，惟原
    告仍應承擔系爭土地抵押權範圍內乙○○所積欠被告之850
    萬元票據債務等語，資為抗辯。並聲明：(一)駁回原告之訴。
    (二)願供擔保請准宣告免為假執行。
肆、本件經本院依民事訴訟法第271 條之1 準用同法第270 條之
    1 第1 項第3 款規定，整理並協議簡化爭點及不爭執點如下
    （本院96年1月29日言詞辯論筆錄，本院卷第88頁）：
一、兩造不爭執之事實：
  (一)原告於95年3 月19日將其所有之530 、531 地號土地，以80
    0 萬元出售予被告，並於同年4 月19日辦妥土地所有權移轉
    登記。
  (二)系爭買賣契約載有「總價金新台幣捌佰萬元整已全數付清。
    收款人：甲○○3/19」等文字，並為原告親自簽名。
  (三)原告所有之系爭1805、1810地號土地，於95年3 月20日向桃
    園縣楊梅地政事務所申請設定850 萬元之抵押權予被告，同
    時為預定出售之預告登記。
二、兩造爭執要旨：
  (一)系爭530、531地號土地價金800萬元是否已全數付清？
  (二)系爭1805、1810地號土地所設定之系爭抵押權是否係擔保原
    告之子即訴外人乙○○積欠被告之債務？
  (三)系爭抵押權及其所擔保之債權是否存在？
伍、茲就上述爭點，析述本院得心證之理由如下：
一、被告已付清買賣價金餘款4,856,000元：
  (一)按當事人主張有利於己之事實者，就其事實有舉證之責任，
    民事訴訟法第277 條前段定有明文。又各當事人就其所主張
    有利於己之事實，均應負舉證之責，故一方已有適當之證明
    者，相對人欲否認其主張，即不得不更舉反證。最高法院19
    年上字第2345號判例意旨參照。原告主張被告並未支付系爭
    買賣契約餘款4,856,000 元，然為被告所否認，並以系爭契
    約中已明載價金全數付清資為抗辯。本院參諸系爭契約書其
    上確有載明「總價金新台幣捌佰萬元整已全數付清。收款人
    ：甲○○3/19」等文字（見本院卷第8 頁），原告既自認該
    文字確為其所親簽，足認被告已有相當證明，則原告欲否認
    全數價金均已付清之事實，自應更舉反證證明。
  (二)依據證人即系爭契約承辦代書戊○○證述：本件是原告委任
    我。簽約時，兩造都有說錢已經處理好了，前揭契約書所載
    「總價金新台幣捌佰萬元整已全數付清」等文字，雙方的意
    思是指錢已經付完了，如果有什麼異議的話，原告應該不會
    簽名等語（見本院卷第62、63頁）。再稽之承辦之代書既係
    原告自行委任，且自兩造95年3 月19日簽訂系爭契約時起，
    迄同年4 月19日辦妥所有權移轉登記時止，原告均未向戊○○代書表示被告未付清價款，表示反對移轉所有權之意，亦
    據證人證述明確（見本院卷第63頁），並為原告所自認（見
    本院卷第89頁），益見原告所陳買賣價金未付清云云，應無
    足採。
  (三)參以被告提出之匯款單8 張，其總金額共計4,857,000 元，
    （見本院卷第70、71頁），連同原告提出之原證1 匯款單4
    張總金額3,144,000 元，即8 張匯款單金額共計8,001,000
    元，恰與系爭土地買賣契約價金800 萬元相當，且該8 張匯
    款單之匯款日期分別為94年3 月23日至95年2 月10日間，均
    在兩造95年3 月19日簽定系爭契約前，足見被告所辯：原告
    係以系爭530 、531 地號土地抵償發生在之前之債務（無論
    是原告或其子乙○○所積欠）一節，應堪憑採，此亦足釐清
    系爭契約所載「總價金新台幣捌佰萬元整已全數付清」之真
    意。
  (四)綜上，原告既未能舉出反證證明系爭契約所載價金已付清一
    節，與事實不符，則其訴請原告給付買賣價金餘款4,856,00
    0元，即屬無據，應予駁回。
二、原告訴請確認系爭抵押權、抵押權所擔保之債權不存在，並
    請求塗銷系爭抵押權部分：
   (一)系爭抵押權確係原告本人親自簽名同意設定一節，業據證
     人即承辦代書丁○○之助理丙○○連續兩次到庭證述明確
     （見本院卷第64頁、第159 至162 頁）。參諸系爭抵押權
     時並附有原告之印鑑證明，此有桃園縣楊梅地政事務所函
     覆本院之系爭抵押權設定全卷資料在卷可參（見本院卷第
     51頁）。據此堪認原告空言否認曾設定系爭抵押權云云，
     應屬無稽。
   (二)按確認法律關係不存在之訴，如被告主張其法律關係存在
     時，應由被告負舉證責任。最高法院42年台上字第170 號
     判例可資參照。原告主張系爭抵押權所擔保之債權不存在
     ，然為被告所否認，並以系爭抵押權所擔保之債權，為被
     告對訴外人乙○○之票據債權，並經原告債務承擔云云置
     辯，依據前述舉證原則，被告既未就原告承擔其子乙○○
     之債務一節舉證以實其說，自難憑採。則原告主張系爭抵
     押權並無所擔保之債權一節，應屬有據。再基於抵押權之
     從屬性，應認系爭抵押權亦不存在。
   (三)次按抵押權所擔保之債權，其種類及範圍，屬於抵押權之
     內容，依法應經登記，始生物權之效力，但如因內容過於
     冗長，登記簿所列各欄篇幅不能容納記載，可以附件記載
     ，作為登記簿之一部分。最高法院84年台上字第1967號判
     例意旨參照。蓋自抵押權之公示與特定原則言，不動產物
     權，依法律行為而取得、設定、喪失及變更者，非經登記
     不生效力，為民法第758 條所明定，抵押權為不動產物權
     ，於依法律行為而設定時，依上開規定，自需經登記始生
     效力，此即為抵押權之公示原則。且抵押權係為擔保特定
     債權而存在，且係就特定物為之，抵押權與擔保債權乃為
     構成抵押權內容之重要部分。因之抵押權需以登記方法加
     以公示者，不僅係標的物，且包括所擔保之特定債權。因
     此，擔保債權於辦理抵押權登記時自應予以登記，始符合
     抵押權之公示原則與特定原則。核諸卷附系爭抵押權登記
     申請書（見本院卷第50頁），僅記載「本抵押權為確保票
     據債權兌現之擔保」，根本無從特定為何一票據債權，自
     與前揭抵押權之公示原則、特定原則有違，無從認定系爭
     抵押權擔保之效力及於被告對於訴外人乙○○之債權。
  (四)綜上，被告既未能舉證證明系爭抵押權所擔保之債權存在，
    且依據抵押權之公示原則、特定原則，亦難認系爭抵押權擔
    保之效力及於被告對於訴外人乙○○之票據債權，則基於抵
    押權從屬性原則，系爭抵押權亦不存在。準此原告訴請確認
    系爭抵押權、抵押權所擔保之債權不存在，並請求塗銷系爭
    抵押權，為有理由，應予准許。
三、原告訴請塗銷系爭預告登記有理由：
    按當事人於言詞辯論時為訴訟標的之捨棄或認諾者，應本於
    其捨棄或認諾為該當事人敗訴之判決。民事訴訟法第384 條
    定有明文。就原告訴請塗銷系爭預告登記部分，業據被告當
    庭表示認諾（見本院卷第頁），核諸前揭規定，自應予准許
   。
四、綜上所述，被告既已付清系爭買賣契約全部價金，則原告基
    於買賣關係請求被告給付原告4,856,000 元，及自95年12月
    25日起至清償日止，按週年利率5 ％計算之利息，為無理由
    ，應予駁回。原告此部分之訴既經駁回，其假執行之聲請已
    失所附麗，應併予駁回。再被告並未舉證證明系爭抵押權所
    擔保之債權存在，則原告訴請確認850 萬元之抵押債權不存
    在，及請求被告應將前項抵押權登記予以塗銷，均有理由，
    應予准許。又被告既對於原告請求塗銷系爭預告登記之聲明
    認諾，本院自應依其認諾為原告此部分勝訴之判決。
陸、本件判決基礎俱已臻明確，兩造其餘攻防方法及訴訟資料經
    本院審酌後，核與判決不生影響，無逐一論駁之必要，併此
    敘明。
柒、訴訟費用負擔之依據：民事訴訟法第79條。
中    華    民    國    96    年     5     月     2     日
                  民事第三庭    法  官  陳永來
以上正本係照原本作成。
如對本判決上訴，須於判決送達後20日內向本院提出上訴狀
中    華    民    國    96    年     5     月     2     日
                                書記官  劉彩華
